【裁判字號】    99,訴,930
【裁判日期】    991215
【裁判案由】    強盜等
【裁判全文】
臺灣屏東地方法院刑事判決               99年度訴字第930號
公  訴  人  臺灣屏東地方法院檢察署檢察官
被      告  靳竹生
指定辯護人  史雙全律師
上列被告因強盜等案件，經檢察官提起公訴（99年度偵字第5005
號）本院判決如下：
    主  文
靳竹生無罪。
    理  由
一、公訴意旨略以：靳竹生與陳亮賓、方衛民早於民國96年6 、
    7 月間，即已共組強盜集團，共同謀議持槍強盜銀樓。嗣為
    取得集團作案用之槍枝，靳竹生明知可發射子彈具有殺傷力
    之制式手槍、改造手槍及具有殺傷力之子彈，均屬槍砲彈藥
    刀械管制條例管制之物，非經主管機關許可，不得無故持有
    、轉讓，竟於96年6 、7 月間，責由陳亮賓至臺北縣板橋市
    ○○街113 號2 樓謝振煌（違反槍砲彈藥刀械管制條例另案
    經判決確定）住處，由謝振煌將其持有之具殺傷力之奧地利
    CLOCK 廠17型口徑9mm 制式半自動手槍1 枝（槍枝管制編號
    0000000000號）、可發射子彈具殺傷力之由仿BERETTA 廠92
    FS型半自動手槍換裝土造金屬槍管、滑套而成改造手槍1 枝
    （槍枝管制編號0000000000號）及具有殺傷力之口徑9mm 制
    式子彈約60顆交與陳亮賓，而未經許可，共同持有上開槍、
    彈。之後，於96年10月4 日晚間，靳竹生所屬強盜集團即南
    下在屏東市犯下「金山銀樓」搶案。嗣因靳竹生、陳亮賓、
    方衛民等人犯下前案後，食髓知味，另與真實姓名年籍不詳
    、綽號「小朱」之成年男子共4 人，於97年1 月下旬之某日
    ，共同謀議持槍搶劫位於桃園縣中壢市○○路294 號之「金
    意盛銀樓」。渠等共同基於意圖為自己不法所有之犯意聯絡
    ，於同年2 月2 日晚上，由陳亮賓駕駛車號8576 -TJ號自用
    小客車，搭載方衛民、靳竹生及綽號「小朱」之男子，至桃
    園縣中壢市○○路新勢公園附近，由靳竹生及「小朱」分別
    在桃園縣中壢市○○路38號之大樓騎樓下、桃園縣中壢市○
    ○路36之1 號旁騎樓下，竊取王美緣所有車號BA5-930 號機
    車及李俊輝所有車號IVY-928 號機車後，靳竹生、陳亮賓、
    方衛民及綽號「小朱」之男子共4 人即頭戴全罩式安全帽、
    穿戴雨衣及手套，分騎上開竊得之機車2 部，於同日晚上8
    時17分許，攜帶客觀上足供兇器使用之制式CLOCK 半自動手
    槍及仿貝瑞塔改造手槍各1 支，進入上開「金意盛銀樓」內
    ，持槍對空擊發2 次示警（現場留有2 顆9mm 制式子彈），
    並對店員宋春青、彭佳慧、李婧瑀、傅怡菁等人喝令：「這
    是搶劫」、「趴下、不准動」等語，至使宋春青等人不能抗
    拒，靳竹生等人旋即跳入櫃臺內，搜刮櫃臺內之金飾，共計
    搶得金飾約150 餘兩，價值約新臺幣（下同）500 餘萬元，
    得手後，靳竹生等人立即分騎前開竊得之機車逃逸至桃園縣
    中壢市新勢公園，將竊得之機車棄置該處，改由陳亮賓駕駛
    車號8576-TJ 號自用小客車搭載靳竹生、方衛民、及「小朱
    」等人離去。靳竹生等人得手後為銷贓，乃於同年月3 日，
    將上開金飾，分別出售與石有成、陳淑美（另案判決確定）
    及透過不知情之吳莉蓁轉售予不知情之林志達，共計售得24
    7 萬5 千元，其中靳竹生分得97萬5 千元，其餘則由陳亮賓
    、方衛民及綽號「小朱」之人，平均各分得50萬元。金意盛
    銀樓搶案發生後，桃園縣政府警察局中壢分局旋組成專案小
    組調查，於97年2 月27日持台灣桃園地方法院核發之搜索票
    對陳亮賓、方衛民、謝振煌、陳淑美等住處及鳳凰銀樓進行
    搜索，分別在陳亮賓位於台北市○○區○○路4 段30巷18之
    2 號住處，扣得前開9mm 制式半自動手槍1 支（槍枝管制編
    號0000000000號）、改造手槍1 支（槍枝管制編號00000 00
    000 號）、9mm 制式子彈52顆及散彈空氣槍1 支、匕首1 支
    、扁鑽1 支、槍套3 只、彈匣套1 只、自製雞爪釘16支、現
    金46萬800 元、戒指2 枚、手錶8 支、男鞋1 雙、手套4 雙
    、T 型板手3 支、安全帽2 頂、行動電話2 支等物；在方衛
    民位於台北縣中和市○○街30巷36號4 樓住處，扣得存摺2
    本、黑色帽子1 頂、手套1 雙、口罩1 個、護目鏡2 個、行
    動電話2 支、現金8 萬元；在謝振煌位於台北縣板橋市○○
    街113 號2 樓住處，扣得制式散彈5 顆，在吳莉蓁位於台北
    市○○區○○路78號1 樓鳳凰銀樓扣得鳳梨黃金項鍊1 條、
    餘款黃金項鍊1 條、金飾來源證明2 張、估價單6張 、名片
    1 張等物。又於同年3 月12日，在謝振煌前開住處扣得制式
    散彈5 顆等語。因認被告涉犯槍砲彈藥刀械管制條例第7 條
    第4 項、第8 條第4 項、第12條第4 項之罪，及刑法第330
    條第1 項加重強盜罪及同法第321 條第1 項第4 款之加重竊
    盜罪嫌。
二、按犯罪事實應依證據認定之，無證據不得認定犯罪事實；不
    能證明被告犯罪者，應諭知無罪之判決，刑事訴訟法第154
    條第2 項、第301 條第1 項分別定有明文。次按認定不利於
    被告之事實，須依積極證據，苟積極證據不足為不利於被告
    事實之認定時，即應為有利於被告之認定，更不必有何有利
    之證據；且被告否認犯罪所持之辯解縱屬不能成立，仍非有
    積極證據足以證明其犯罪行為，不能遽為有罪之認定；而認
    定犯罪事實所憑之證據，雖不以直接證據為限，間接證據亦
    包括在內，然而無論直接或間接證據，其為訴訟上之證明，
    須於通常一般之人均不致有所懷疑，而得確信其為真實程度
    者，始得據為有罪之認定，倘其證明尚未達此一程度，而有
    合理懷疑存在時，事實審法院復就其心證上理由予以闡述，
    敘明其如何無從為有罪之確信，因而為無罪之判決，尚不得
    任意指為違法。另按事實審法院對於證據之取捨，依法雖有
    自由判斷之權，然積極證據不足證明犯罪事實時，被告之抗
    辯或反證縱屬虛偽，仍不能以此資為積極證據應予採信之理
    由（最高法院30年上字第816 號判例、30年上字第1831號判
    例、76年台上字第4986號判例、30年上字第482 號判例意旨
    參照）。準此，刑事訴訟制度受「倘有懷疑，則從被告之利
    益為解釋」、「被告應被推定為無罪」原則所支配，故得為
    訴訟上證明者，無論為直接或間接證據，須客觀上於吾人一
    般社會生活經驗均不致有所懷疑，而達於確信之程度者，且
    除認定被告犯罪之外，無從本於同一事證為其他有利於被告
    之合理推斷，始可以之為不利之認定，倘其證明尚未達於確
    信之程度，而有合理可疑存在時，即難據為被告有罪之認定
    。
三、訊據被告靳竹生固坦認認識同案被告陳亮賓、方衛民，且確
    與渠等2 人於96年10月間共同至屏東縣屏東市，先後竊盜機
    車及強盜金山銀樓等情，惟否認於97年2 月間有何上開非法
    持有槍、彈及竊盜、強盜等犯行，辯稱：伊並未參與本案，
    本案係同案被告陳亮賓、方衛民與其不認識之人共同所為等
    語。
四、公訴意旨認被告涉犯上揭犯行，無非係以同案共犯陳亮賓、
    方衛民之供述、證人謝振煌、李自雄、陳淑美、石有成、李
    俊輝、王美緣、蘇木田、宋春青、彭佳慧、李婧瑀、傅怡菁
    、吳莉蓁、林志達、呂依錡等人之證述，內政部警政署刑事
    警察局97年4 月14日、同年月30日槍彈鑑定書各1 份、金益
    盛銀樓監視器翻拍畫面、97年2 月3 日中和市○○路附近全
    家便利商店前翻拍畫面、陳亮賓等人之通聯紀錄，及扣案證
    物等為其論據，而關於陳亮賓、方衛民2 人夥同另2 名成年
    男子為上述金意盛銀樓之強盜犯行，業經陳亮賓自白，及前
    揭證人證詞證明，並有上揭鑑定書、翻拍畫面及扣案證物等
    可憑，復為被告靳竹生所不爭執，此部分事實可堪認定。故
    本件所應探究者，即為被告靳竹生是否為前述共同強盜之人
    ？經查：
  (一)被告靳竹生否認參與本件犯行，而細繹公訴意旨所綸列之證
    據，除證人即同案被告陳亮賓(1)於97年3 月27日偵訊時之證
    述，略言共犯之人其中之一為小朱，對外自稱小王，本姓金
    或靳，名字有個生等語（臺灣桃園地方法院檢察署偵字第57
    89號卷(三)第110 頁參照）；(2)於97年5 月7 日偵訊及同案自
    白狀中時仍稱同案共犯其中一人為「小王」（同前卷第156
    頁、第198 頁參照）；(3)於97年12月23日警詢時證稱「小王
    叫金竹生，約50幾歲，新竹人」等語（屏東縣政府警察局屏
    東分局屏警分偵字第0980012200號卷第10頁參照）外，並無
    其他證據證明被告亦涉案。是本件首應探究者，即前揭證人
    陳亮賓之證述，是否可信。
  (二)同案被告陳亮賓因涉犯本案強盜犯行，而於另案中請求依證
    人保護法減刑乙節，業經臺灣高等法院99年度上更(一)字第52
    號判決確定，並確依證人保護法減刑等情，有上開判決附卷
    可參，是證人陳亮賓是否為邀減刑寬典，而為對被告靳竹生
    不利之供述，已非無疑。又查：陳亮賓於97年3 月27日，以
    證人身分接受檢察官訊問時，陳稱：「（你與被告〈按：即
    指方衛民、謝振煌等二人〉有無親戚或婚約的關係？）沒有
    。我希望依證人保護法減輕刑度。」其後載明：「檢察官同
    意若被告供出本案共犯的犯罪事實，並因而使檢察官得以追
    訴該案共犯，檢察官同意依照證人保護法第14條規定就被告
    所涉犯罪減輕或免除其刑」等語，有該訊問筆錄可稽（臺灣
    桃園地方法院檢察署偵字第5789號卷(三)第109 頁、第110 頁
    參照）。陳亮賓於具結後，證稱：「（本案共犯有何人？）
    在逃的嫌犯『玻璃』，對外自稱『小王』，但他本姓金，名
    字叫什麼生，……『小朱』的本名裡面有一個『光』字，他
    對外自稱『小張』。方衛民確實是本案（共犯）其中之一，
    他有參與強盜部分，不只是銷贓而已。作案的二把槍跟子彈
    是謝振煌提供的，謝振煌也有得到金錢上的好處……，作案
    的槍、彈，是我跟『小王』去跟謝振煌借的……」「（就你
    陳述，本件的共犯是『小朱』、『小王』、方衛民，槍枝是
    由謝振煌提供？）是。」等語（同上偵卷(三)第110 、111 頁
    ）。據此堪認：(1)證人陳亮賓並未明確指述係被告靳竹生涉
    案；(2)縱認證人陳亮賓所稱「本姓金，名字叫甚麼生」之人
    即為被告靳竹生，而認證人陳亮賓確有供稱被告靳竹生涉案
    等語。然證人陳亮賓與被告靳竹生均供稱原已熟識，且均坦
    認於本案發生前，於96年10月間共同犯下屏東市金山銀樓強
    盜案，則如本件確係證人陳亮賓與被告靳竹生共犯，卻於該
    案後接受偵訊時仍未能明確交代共犯姓名一節，即已有違常
    情；再以當時證人陳亮賓為求減刑寬典而為上開證述之情，
    既堪認定，則其當次所指述之共犯身分是否真實，即非無疑
    。
  (三)至證人陳亮賓於97年5 月7 日偵訊及同案自白狀中，僅稱同
    案共犯其中一人為「小王」，而未明確陳述「小王」之真實
    身分，是亦難據此即認證人陳亮賓有關「小王」涉案之證述
    ，均指涉被告靳竹生。
  (四)又證人陳亮賓於97年12月23日警詢時固明確證稱「小王叫金
    竹生，約50幾歲，新竹人」等語（屏東縣政府警察局屏東分
    局屏警分偵字第0980012200號卷第10頁參照），然(1)參照該
    次警方詢問之重點在於關於屏東市金山銀樓強盜案，證人陳
    亮賓則指認屏東市金山銀樓強盜案之共犯為「小王」，則該
    案中之「小王」是否即前揭參與本件桃園縣中壢市之金意盛
    銀樓強盜案所稱之共犯「小王」，亦非無疑。(2)證人陳亮賓
    就本件桃園金意盛銀樓強盜案共犯成員之證述，先是於97
    年2 月27日警詢時供承係方衛民、余國雄、「小朱」等人（
    臺灣桃園地方法院檢察署偵字第5789號卷(一)第7 頁參照），
    於同日警詢時又供承係李自雄、「小朱」、「小方」等人
    （同上卷第14頁參照），於同日偵訊中又稱係李自雄、黃
    耀西、韓正國（即「小朱」）等人（同上(二)卷第38頁參照）
    ；同年3 月1 日警詢時又改稱係李自雄、韓正國（即「小
    朱」）、黃耀西等人（同上(一)卷第17頁參照），迄同年月
    7 日偵訊時又稱係李自雄、謝鎮煌、小朱等人（同上(三)卷第
    60頁參照）；同年月27日警詢時復改稱係「玻璃」、「阿
    西」謝振煌、「小朱」等人（同上(三)卷第106 頁參照）。渠
    先後證述不一，於本案偵查及本院審理中又否認被告靳竹生
    涉案，是亦足徵其前揭說明中有關靳竹生涉案之證述是否足
    參，實有可疑。
  (五)又按當事人於案發時之初次陳共較少權衡其利害得失或受他
    人干預，依經驗法則，較諸事後翻異其初供為可信，此即所
    謂案重初供，故除有可證明其後更易之詞與事實相符，或其
    初供係屬虛偽者外，自不得任意捨棄初供不採（參見最高法
    院80年度台上字第5109號判決），證人陳亮賓於為警查獲時
    （即97年2 月27日），初次接受詢問時所為證述中，均未提
    及「小王」或「金甚麼生」之人為本案共犯，更未提及被告
    靳竹生參與本件犯行，而供稱本案係伊與方衛民、余國雄、
    「小朱」等人共犯之情（臺灣桃園地方法院檢察署偵字第
    5789 號 卷(一)第7 頁參照），核與證人陳亮賓於本院審理中
    亦證稱被告靳竹生並未參與本案等語相合，而證人陳亮賓於
    本院審理時，其所涉本件金意盛銀樓強盜案業經判決確定，
    已如前述，是亦無設詞迴護被告靳竹生，而自陷偽證罪責之
    必要，亦較堪採信。是於證人陳亮賓前後證詞不一之情形下
    ，被告靳竹生是否參與本案，即有可疑。
  (六)另就證人方衛民供稱「小王」於97年2 月間交付金飾一批一
    節（臺灣桃園地方法院檢察署偵字第5789號卷(一)第51頁參照
    ），亦因該批金飾業經鎔化（卷附證人陳淑美、石有成之證
    述參照），而難遽認即屬本件「金意盛銀樓」強盜案所得之
    財物，況證人方衛民又始終否認渠所稱之「小王」即為被告
    靳竹生，是亦難據此即認渠等所稱之「小王」即為被告或被
    告有共同參與本案犯行。
  (七)至證人李自雄固於99年3 月24日檢察官偵訊時供稱伊聽聞被
    告靳竹生自承本案犯行等語（臺灣屏東地方法院檢察署99年
    度偵緝字第123 號卷第62頁參照），然當日偵訊中，檢察官
    已先告知證人李自雄有關靳竹生等人證述伊提供屏東市金山
    銀樓資訊等情，而後始就桃園縣中壢市金意盛銀樓強盜案件
    訊問李自雄是否知情，其間即難排除證人李自雄因聽聞自身
    遭被告等人證述牽連另案，而挾怨報復之情。況證人李自雄
    並未親身參與金意盛銀樓強盜案，故其就被告參與本件犯行
    之證述是否屬實，亦有可疑。
  (八)卷內復查無被告靳竹生確有參與本案犯行等積極證據，自難
    僅憑證人陳亮賓前揭有瑕疵之證述，及證人方衛民、李自雄
    非直接與本案相關之證詞，即率然推論被告與證人即同案被
    告陳亮賓、方衛民等人共同犯下本案，自不得以前揭罪責相
    繩。
五、綜合上述，本件檢察官所提積極證據，實不足以認定被告有
    公訴意旨所指犯行，其間尚有合理之懷疑存在。此外，復查
    無其他積極證據足資認定被告有公訴意旨所述犯行，被告犯
    罪即屬不能證明，揆諸前揭說明，依法應為其無罪之諭知。
據上論斷，應依刑事訴訟法第301 條第1 項，判決如主文。
本件經檢察官曾士哲到庭執行職務
中    華    民    國    99    年    12    月    15    日
                  刑事第四庭    審判長法  官  莊鎮遠
                                      法  官  蔡玉雪
                                      法  官  李謀榮
以上正本證明與原本無異。
如不服本判決應於收受判決後10日內向本院提出上訴書狀，並
應敘述具體理由；其未敘述上訴理由者，應於上訴期間屆滿後
20日內向本院補提理由書（均須按他造當事人之人數附繕本）
「切勿逕送上級法院」。
中    華    民    國    99    年    12    月    15    日
                                      書記官  蔡進吉

司法院資訊處製作；財團法人民間司法改革基金會備份。
